【裁判字號】    97,抗,993
【裁判日期】    970915
【裁判案由】    聲明異議
【裁判全文】
臺灣高等法院民事裁定                   97年度抗字第993號
抗  告  人  甲○○
上列抗告人因與相對人兆豐國際商業銀行股份有限公司、乙○○
間聲明異議事件，對於中華民國97年5月9日臺灣士林地方法院94
年度執字第30號所為裁定提起抗告，本院裁定如下：
    主      文
抗告駁回。
抗告程序費用由抗告人負擔。
    理      由
一、本件抗告人在原執行法院聲明異議意旨略以：原執行法院受
    理94年度執字第30號債權人交通銀行股份有限公司與債務人
    大然伊士曼國際股份有限公司、呂林秀卿、呂墩國、乙○○
    間清償債務強制執行事件，就債務人乙○○所有建物即門牌
    號碼台北市○○區○○路55巷14號房屋（下稱執行標的房屋
    ）為強制執行。惟債務人乙○○所有執行標的房屋占用伊所
    有坐落台北市○○區○○段 4小段224地號土地（下稱224地
    號土地），債務人乙○○為此支付伊每年新臺幣（下同） 2
    萬元，作為執行標的房屋占用 224地號土地之租金，是伊與
    債務人乙○○間就執行標的房屋所占用 224地號土地部分，
    即有租賃關係存在，依土地法第104條第1項後段之規定，伊
    於執行標的房屋拍賣時，自有優先購買權，惟原執行法院於
    拍賣公告，竟未註明伊對於執行標的房屋有優先購買權，自
    有未當，為此聲明異議云云。
二、惟按土地法第104條第1項後段所謂房屋出賣時，基地所有權
    人有依同樣條件優先購買之權，係指基地所有權人為房屋用
    地設定地上權、典權或有租賃關係之情形而言，並非任何基
    地所有權人均有此權利，倘基地係被占用者，自無該條項之
    適用（最高法院49年臺上字第1546號判例、78年度台上字第
    483號判決參照）。又依建築法第11條第1項規定：「本法所
    稱建築基地，為供建築物本身所占之地面及其所應留設之法
    定空地」；第 2項規定：「建築基地原為數宗者，於申請建
    築前應合併為一宗」。是所謂「基地」，應係指建築物本身
    所占之一宗地號土地而言，建築時或建築完成後，起造人因
    故意或過失致原建物或原建物之增建逾越地界，而於建築本
    身所占之一宗地號土地外，另占用鄰地者，該鄰地即非土地
    法第104條第1項所稱基地，越界土地所有人與建物所有人事
    後就占用土地約定支付對價，應係相當於租金之損害賠償，
    並非該條項所規範之租賃關係，自無該條項規定之適用。
三、經查，系爭執行標的房屋係坐落於台北市○○區○○段 4小
    段225地號土地（下稱225地號土地），有建物登記謄本足按
    （見原執行法院影印卷24頁），是 225地號土地應為系爭執
    行標的房屋之基地。雖該執行標的房屋逾越基地，占用抗告
    人所有 224地號土地，面積2.09平方公尺，有台北市士林地
    政事務所土地複丈成果圖可稽（見原執行法院影印卷 141頁
    ），惟其所占全部建物面積（1層面積160.31平方公尺、2層
    面積184.43平方公尺、騎樓面積5.93平方公尺─見原執行法
    院影印卷24頁）比例甚少，尚難認 224地號亦為系爭執行標
    的房屋之基地。縱如抗告人所主張債務人乙○○就上開占用
    土地，支付伊每年 2萬元云云，惟上開對價之性質，應屬因
    無權占有所生相當於租金之損害賠償，揆諸前揭說明，自無
    土地法第104條第1項後段規定之適用，即抗告人不得援用上
    開規定，就系爭執行標的房屋行使優先購買權。是原執行法
    院未於拍賣公告記載抗告人就系爭執行標的房屋具有優先購
    買權（見原執行法院影印卷 156頁），並無不當；至拍賣公
    告記載：「六另 40350建號（即系爭執行標的房屋）占用同
    地段224地號面積2.09平方公尺，據224地號所有人甲○○稱
    債務人就占用部分每年支付租金 2萬元，應買人應特別注意
    」，僅係在說明系爭執行標的房屋占用 224地號土地之情形
    ，此與抗告人就系爭執行標的房屋有無優先購買權，係屬二
    事。抗告人主張優先購買權並據以聲明異議，即有未合，從
    而原執行法院裁定駁回抗告人對之所為之聲明異議，並無違
    誤。抗告意旨仍執前詞指摘原裁定不當，聲明廢棄，為無理
    由，應予駁回。
四、據上論結，本件抗告為無理由，依強制執行法第30條之 1，
    民事訴訟法第495條之 1第1項、第449條第1項、第95條、第
    78條，裁定如主文。
中    華    民    國    97    年    9     月    15    日
                  民事第六庭
                      審判長法  官  林鄉誠
                            法  官  許紋華
                            法  官  梁玉芬
正本係照原本作成。
本裁定除以適用法規顯有錯誤為理由，並經本院許可外，不得再
抗告。如提起再抗告，應於收受後10日內委任律師為訴訟代理人
向本院提出再抗告狀。並繳納再抗告費新台幣１千元。
中    華    民    國    97    年    9     月    16    日
                            書記官  常淑慧


司法院資訊處製作；財團法人民間司法改革基金會備份。
